臺灣高等法院民事判決　八十九年度重上國字第九號
　　　上　訴　人　　棟海實業有限公司
　　　法定代理人　　丁海帆
　　　法定代理人　　陳嘉欽
右當事人間國家賠償事件，上訴人對於中華民國八十九年十月二十七日臺灣臺北
地方法院八十九年重國字第一三號第一審判決提起上訴，本院判決如左：
　　　主　　　文
上訴駁回。
第二審訴訟費用由上訴人負擔。
　　　事　　　實
甲、上訴人方面：
壹、聲明：
一、原判決廢棄。
二、被上訴人應給付上訴人新台幣（下同）六百六十六萬零四百五十元及自本件起訴
　　狀繕本送達後之翌日起至清償日止，按年息百分之五計算之利息。
貳、陳述：除引用原判決書之記載外，補稱：
一、丁海帆簽具切結書並未發生拋棄請求國家賠償之權利之效果：
１、切結書係丁海帆先生私自切結，對上訴人不生效力。
２、退步言，縱該切結書對上訴人發生效力，然因下列理由，該切結書亦屬無效：
(1)、該切結書因未補齊資料而無效。
(2)、切結書之性質屬民法第二四七條之一之附合契約，且對當事人顯失公平，其約定
　　應屬無效。
(3)、國家賠償係憲法保障之權利，不得任意以附合契約剝奪。
(4)、「特別救助金」，既屬救助性質，即不應附有條件或負擔。
(5)、簽立切結書時，上訴人並未被告知需放棄國家賠償請求。
(6)、本件切結書倘非錯誤，亦可因情事變更而撤銷。
二、被上訴人之公有公共設施設置或管理有如下缺失：
１、被上訴人之排水溝設計、施工不當。
２、辛亥路、富山路排水溝泥沙淤塞。
３、中港抽水站設備老舊、容量不足。
４、中港抽水站與富山路排水溝間設計不當有高度落差，不易排水。
５、富山路大排水溝加設柵欄，致下水道無法排水。
６、本件上訴人損害之發生，肇因於豪雨及排水溝設計施工不當、排水溝泥沙淤塞、
    設置於排水溝之柵欄未開啟，及中港抽水站設備老舊容量不足，以及中港抽水站
    與富山路大排間之銜接不當所致，而六、七、八月為台北市之雨季，豪雨之發生
    亦非不能事先預測，且被上訴人對於損害之發生，並未盡相當之注意，亦未為防
    止損害發生之必要措施，上訴人之損害與公有公共設施之設置或管理有欠缺自有
　　相當之因果關係。被上訴人自應負國家賠償責任。
三、關於損害範圍之計算部分：
１、上訴人委請經財政部立案，具客觀公信力之傑信公證有限公司公證，經該公司取
　　樣估算結果，乾海帶共進口八百包，每大包淨重公斤，毛重為25.625公斤，浸
　　水後每包乾海帶重量增加四分之一，包裝袋則增加二分之一重量，故浸水後估算
　　之重量每大包毛重為32.175公斤，增加重量比率為25.56%。
２、據此，上訴人委請台北市政府環保局協助清運之總噸數為19,050公斤，除以浸水
    後溼重每大包32.175公斤之重量，計算結果應共清除592.07大包，以每大包乾海
    帶淨重25公斤計，估計實際損害為14,801公斤（淨重）。以現市場之批發價每公
　　斤450元計算（一公斤裝批發價550元，十公斤裝批發價450元），核計共損害6,6
　　60,450元。（19,050（清除總重）÷32.175（溼重每包重量）＝592.07（包），
　　592.07×25（公斤∕大包）＝14,801公斤（泡水之乾海帶數量），14,801（公斤
　　）×450元∕公斤＝6,660,450（元）（損害總額）。
參、證據：除引用原審立證方法外，補提：協調會紀錄乙份、輸入許可證影本二份、
　　浸水毀損之乾海帶照片數幀、乾海帶每大包內所含小包裝之包裝狀態照片乙幀，
　　進口報單影本乙份、基隆關稅局進口貨物各項稅款繳納證影本乙份、經濟部商品
　　檢驗局輸入檢驗合格證書影本乙份、通知單影本乙份、繳款收據影本乙份、工資
　　收據影本乙份、台北市政府核發納莉颱風受災戶善後救濟原則影本乙份，並聲請
　　鑑定及傳喚證人黃榮顯、黃士彧、郭文化。
乙、被上訴人方面：
壹、聲明：上訴駁回。
貳、陳述：除引用原判決書之記載外，補稱：
一、上訴人所簽具之放棄國家賠償請求權切結書具有效力，本件欠缺權利保護要件。
二、被上訴人就公有公共設施之設置及保管並無欠缺，國家賠償責任無由發生。
三、被上訴人所受損害與公有公共設施設置或管理有欠缺間並無相當因果關係。
參、證據：除引用原審立證方法外，補提：台北市政府養護工程處八十九年二月十一
　　日北市工養下字第八八六五三八五四００號函影本乙份、行政院衛生署九十年九
　　月二十八日衛署食字第０九０００五九九０四號函影本乙份。
　　　理　　　由
一、上訴人主張其於八十一年五月進口乾海帶二十噸，另於八十一年八月進口乾海帶
　　二十噸，並將上開四十噸之乾海帶放置於設在台北市○○路一巷十六、十八號一
　　樓及地下室之倉庫存放待售。近年來已販售二十噸，尚有二十噸存放倉庫中待售
　　。遽八十八年六月十七日至二十日及同年七月二日，天降大雨，因被上訴人台北
　　市政府工務局養護工程處之公有公共設施設置或管理有缺失：(1)、排水溝設計施
　　工不當（富山路一巷之排水箱涵因排水斷面縮小，形成排水障礙。木柵路下
　　主要排水管涵管徑不足、斷面縮小及逆坡排水，造成排水效能不佳。中港抽水
　　站前，光輝公園西側排水箱涵有高低差級束縮現象，易造成排水瓶頸、上游水位
　　壅高，導致富山路淹水。）、(2)、辛亥路、富山路排水溝泥沙淤塞。(3)、中港抽
　　水站設備老舊、容量不足。(4)、中港抽水站與富山路排水溝間設計不當有高度落
　　差，不易排水。(5)、富山路大排水溝加設柵欄，致下水道無法排水。以致大雨積
　　水成災，水深達五十公分以上，上訴人存放倉庫中之貨物全遭淹毀，估計實際受
　　損乾海帶之重量為一萬四千八百零一公斤（淨重）（按：上訴人委請台北市政府
　　環保局派員協助清運，合計載運重量為一九０五０公斤，除以浸水後溼重每大包
　　三十二．一五七公斤之重量，為五百九十二點零七大包，以每大包乾海帶淨重二
　　五公斤計為一萬四千八百零一公斤），以現市場之批發價每公斤四百五十元計算
　　，受損總金額為六百六十六萬零四百五十元。上訴人以八十八年十二月二十二日
　　向被上訴人請求國家賠償，遭被上訴人以八十九年二月十一日北市工養下字第八
　　八六五三八五四００號函拒絕，爰依國家賠償法第三條第一項規定，請求被上訴
　　人賠償六百六十六萬零四百五十元及遲延利息。
　　被上訴人對上訴人主張八十八年六月十七日至二十日及同年七月二日，天降大雨
　　，其所有置於台北市○○路一巷十六、十八號一樓及地下室之海帶因而遭受淹水
　　，上訴人曾委請台北市政府環境保護局協助清運其泡水海帶，合計總重為一九、
    ０五０公斤，及上訴人以文山區○○路一巷十六及十八號一樓及地下室倉庫積水
    淹毀貨物為由向其請求國家賠償遭拒絕等情不爭執。惟否認其應就本件負國家賠
    償之責。辯以：上訴人法定代理人丁海帆已於八十八年十月十六日書立切結書放
    棄本件國家賠償請求權，其提起本件訴訟欠缺權利保護要件。又被上訴人就公有
    公共設施之設置及保管並無欠缺，國家賠償責任無由發生：(1)、系爭公共設置已
    符合台北市○○○○道設計之容量，從七十五年以來，該地區降雨量未曾逾本市
    ○○道設計標準，亦未曾有積水現象，足證被上訴人就設置及管理並無過失，已
    盡相當之注意並已為防止損害之必要措施。而唯一發生之系爭積水事件，其主因
    乃為本次八十八年六月十七日下午三時至四時暴雨事件，一小時累積降雨量達一
    百零一點五公釐；六月十九日下午二時至五時，文山區博嘉雨量站一小時累積降
    雨亦達八十四公釐；七月二日下午十分鐘內降雨量達二十公釐，均超過本市○○
    ○○道設計容量之標準（每小時七十九公釐；十分鐘十三公釐），係屬天然災害
    事件，非屬被上訴人所能預料，從而縱使上訴人受有損害，國家亦無責任。(2)、
    縱使台北市政府就該地區之排水系統有缺失，然而排水系統之設置及管理涉及許
    多權責單位，被上訴人只能就自己權責範圍內負責。從而上訴人對於發生積水之
    原因，係被上訴人權責範圍之內者，應負舉證責任。(3)、本件系爭排水溝設置並
    無欠缺。(4)、中港抽水站設備老舊、容量不足，並非造成此次災害之原因。(5)、
    排水溝泥沙淤塞問題，非被上訴人職責範圍內所管轄之事務。(6)、上訴人所受損
    害與公有公共設施設置或管理有欠缺間並無相當因果關係。縱認被上訴人之設置
    或管理確有疏失，且與上訴人所受損失間有因果關係，上訴人不能依批發價主張
    「所失利益」，只能依成本價主張「所受損害」，依上訴人之受損重量計算，約
    只有新台幣十七萬七千六百二十元，上訴人所請求之估算金額顯然過分誇飾，況
    上訴人就損害之發生、擴大與有過失，上訴人得主張之損害賠償金額應該更加限
    縮等語。
    （原審為上訴人敗訴之判決，上訴人提起上訴。）
二、上訴人主張八十八年六月十七日至二十日及同年七月二日，天降大雨，其所有置
　　於台北市○○路一巷十六、十八號一樓及地下室之海帶因而遭受淹水，上訴人委
    請台北市政府環境保護局協助清運其泡水海帶，合計總重為一九、０五０公斤等
    情，業據提出台北市政府環境保護局八十八年十一月三十日北市環三字第八八二
    四五八五七００號函為證，並經證人郭文化、黃士彧、黃榮顯證述屬實，且為被
    上訴人所不爭執，堪認為真正。
三、上訴人另主張係因被上訴人之公有公共設施設置或管理有下列缺失：(1)、排水溝
　　設計施工不當（富山路一巷之排水箱涵因排水斷面縮小，形成排水障礙。木
　　柵路下主要排水管涵管徑不足、斷面縮小及逆坡排水，造成排水效能不佳。中
　　港抽水站前，光輝公園西側排水箱涵有高低差級束縮現象，易造成排水瓶頸、上
　　游水位壅高，導致富山路淹水。）、(2)、辛亥路、富山路排水溝泥沙淤塞。(3)、
　　中港抽水站設備老舊、容量不足。(4)、中港抽水站與富山路排水溝間設計不當有
　　高度落差，不易排水。(5)、富山路大排水溝加設柵欄，致下水道無法排水。以致
　　大雨積水成災，水深達五十公分以上，致其所有放置於台北市○○路一巷十六、
　　十八號一樓及地下室倉庫待售之進口乾海帶受損，受損總金額為六百六十六萬零
　　四百五十元，依國家賠償法第三條第一項規定，請求被上訴人賠償。被上訴人則
　　否認其就本件應負國家賠償責任，並以上開情詞置辯。經查：
I、
１、被上訴人抗辯上訴人法定代理人丁海帆已於八十八年十月十六日書立切結書放棄
　　本件國家賠償請求權，其提起本件訴訟欠缺權利保護要件等語，並提出丁海帆出
　　具之切結書一紙為據（見原審卷第六九頁）。
　　上訴人則爭執該切結書係丁海帆私自切結，對上訴人不生效力。且「特別救助金
    」既屬救助性質，即不應附有條件或負擔；簽立切結書時，上訴人並未被告知需
    放棄國家賠償請求；國家賠償係憲法保障之權利，不得任意以附合契約剝奪；切
    結書之性質屬民法第二四七條之一之附合契約，且對當事人顯失公平，其約定應
    屬無效；該切結書因未補齊資料而無效；該切結書倘非錯誤，亦可因情事變更而
    撤銷等語。
２、查被上訴人提出之切結書內容為「緣八十八年六月十七至二十日及七月二日暴雨
　　，造成台北市文山區華興里積水，致切結人損失，茲因切結人已接受台北市政府
　　特別救助，而獲圓滿解決，爰同意切結事項如次：一、本人確實因前述暴雨造成
　　之積水有損失，如有不實，願負一切法律責任。二、拋棄就此同一原因事實所生
　　之國家賠償請求權及其他一切損害賠償請求權。三、本人並未就此同一原因事實
　　向保險公司領取保險金，如有不實，造成台北市政府損害，願負一切法律責任。
　　此致台北市政府　立切結書人（簽章）：丁海帆　住址：富山路一巷一八號　身
　　分證字號：…　聯絡電話：…中華民國八十八年十月十六日」（見原審卷第六九
　　頁）。茲姑不論該切結書係丁海帆個人出具抑係以上訴人法定代理人之資格出具
    。查該切結書載明立切結書人係接受台北市政府之「特別救助」。
３、按憲法第一百五十五條規定「國家為謀社會福利，應實施社會保險制度。人民之
　　老弱殘廢，無力生活，及受非常災害者，國家應予以適當之扶助與救濟。」。則
　　所謂「特別救助」應係國家有鑑於人民受非常災害致權益遭受損害時所為之緊急
　　救助，係屬社會安全政策之一環，本不應附有任何對價或負擔，倘人民受「特別
　　救助」，即被要求出具切結書放棄其得依法主張之權利，則不啻侵害人民受憲法
　　保障之權益，而「特別救助」之意義，亦蕩然無存。依上所述，縱被上訴人提出
    之切結書載有「立切結書人拋棄就此同一原因事實所生之國家賠償請求權及其他
    一切損害賠償請求權。」等語，亦應認該部分之約款，乃違反公序良俗規定而無
　　效。是被上訴人抗辯上訴人已於八十八年十月十六日書立切結書放棄本件國家賠
　　償請求權，其提起本件訴訟欠缺權利保護要件乙節為無足採。
II、
１、按公有公共設施因設置或管理有欠缺，致人民生命、身體或財產受損害者，國家
　　應負損害賠償責任，為國家賠償法第三條第一項所明定。所謂公共設施之設置有
　　欠缺，係指公共設施建造之初，即存有瑕疵而言；而管理有欠缺，則指公共設施
　　建造後未妥善保管，怠為修護致該物發生瑕疵而言。依上開規定請求國家賠償時
　　，只須人民之生命、身體或財產所受之損害，與公有公共設施之設置或管理之欠
　　缺，具有相當因果關係，即足當之，至國家或其他公法人對該設置或管理之欠缺
　　有無故意或過失，或於防止損害之發生已否善盡其注意義務，均非所問。反之，
　　若公共設施於建造之初時，所不能預見而預作防範，而純屬天然災害或其他不可
　　抗力所致者，被害人即不得依上開規定，請求國家賠償。（司法院大法官議決釋
　　字第四六九號解釋理由書及最高法院八十八年度台上字第六二號判決意旨參照）
　　。又依國家賠償法第三條第一項請求損害賠償者，以該公共設施之設置或管理機
　　關為賠償義務機關，同法第九條第二項亦定有明文。
２、查上訴人所指文山區○○路一巷十六及十八號一樓及地下室遭積水地點係屬文山
　　區中港抽水站集水區；且其最近之雨量分佈站為博嘉國小。又本次暴雨事件據民
　　生雨量站之記錄，八十八年六月十七日下午三時至四時，一小時累積降雨量達一
　　百零一點五公釐；六月十九日下午二時至三時，文山區博嘉雨量站一小時累積降
　　雨亦達八十四公釐；七月二日下午暴雨尖峰於下午二時至三時發生在文山區，博
　　嘉國小雨量站所測得之值達每小時七十一公釐，其中在二時二十九分至三十九分
　　十分鐘內即降雨量達二十公釐（即尖峰降雨達每小時一二０公釐）（參見原審卷
　　第二九頁被上訴人八十九年二月十一日北市工養下字第八八六五三八五四００號
　　函，原審卷第八四頁及台北市政府工務局八十八年七月十三日製作之「本市積水
　　問題之防範與災後救助措施報告」三至五頁及附件「雨量強度及累計雨量紀錄表
　　」）。又台北市政府係依據台北市山坡地開發建築基地規劃設計技術規範第四點
    排水系統設計頻率以五年為一次（原審卷第七九頁被證一），故降雨標準以五年
    頻率暴雨計算（I 等於8608/t+49.14）每小時七十八．八公釐。（參見台北市政
    府工務局八十八年七月十三日報告第五頁）。
３、茲就上訴人主張因被上訴人之公共設施因設置或管理有欠缺，致其受有損害，是
　　否屬實，審酌如次：
(1)、上訴人主張中港抽水站設備老舊、容量不足部分：
、查中港抽水站建立於民國六十三年，現有三座5cms豎軸軸流式抽水機組，總抽水
　　量15cms，起抽水位12.25m，警戒水位11.8m。又依據台北市政府新建工程處於七
　　十五年委託中華顧問公司辦理之「台北市木柵景美雨水下水道檢討及支線調查」
　　針對中港抽水站所進行之排水現況檢討，其結果顯示：中港抽水站依五年一次颱
　　風雨檢討，需求抽水容量24cms，現有抽水容量15cms，不足9cms。（參見亞新工
　　程公司八十九年三月製作之『文山中港抽水站及進水系統檢討改善規劃報告』第
　　二─三頁、二─四頁）。又依據被上訴人台北市政府工務局養工處委託中興工程
　　顧問公司辦理「台北市○○區○○路增設抽水站方案檢討評估報告」所示「依據
　　新工處民國七十五年之『台北市木柵景美雨水下水道檢討及支線調查』報告，…
　　。因此木新抽水站原規劃之集水區面積為一一六．二公頃，即為原屬中港抽水站
　　之七七．二公頃及保儀抽水站之三九公頃。為匯集該兩集水之流量，原規劃案排
　　水箱涵之埋設係自木柵路二段之一０九巷前，往東沿木柵路二段及木柵路三段四
　　八巷、國光藝校南側及保儀路，於穿越木新路二段後，轉入木新路二段二九九巷
　　底，接入景義溪畔之新建重力閘門，進人景美溪。…。由於木新抽水站未能如期
　　施工完成並參與運轉，且原擬排往木新抽水站之排水幹線亦尚未完成，故秀明路
　　及木柵路三段一帶之雨水，目前仍排往中港抽水站；而木新路二段二九九巷口以
　　東之雨水，目前仍排往保儀抽水站，因此現況中港及保儀抽水站之集水面積仍分
　　別維持一七四公頃及六六公頃。由於該兩抽水站之抽水容量均未能滿足五年頻率
　　暴雨所產生之逕流量，故颱風暴雨時低窪地區常遭致淹水現象。」等語（見該報
　　告二─一至二─三頁）。固堪認台北市政府於七十五年間即知悉中港抽水站之容
　　量不足，並擬興建木新抽水站，以疏中港抽水站及保儀抽水站之集水面積，解決
　　木柵區排水系統問題，然因遭附近居民抗爭、阻撓而無法興建（參見原審卷第一
　　五七頁被證八監察院函）。
、惟查中港抽水站係於六十三年興建，本次暴雨規模已逾中港抽水站六十三年興建
　　時所得預估防範之情形，因而，即難認系爭中港抽水站之設置或管理有欠缺致上
　　訴人受有損害。雖台北市政府就木柵區排水系統整體規劃，認抽水站容量不足，
　　須增設新的抽水站。惟被上訴人抗辯相關工程事涉多個機關單位，並非被上訴人
　　單位之權責事項，而上訴人亦未舉證興建木新抽水站為被上訴人之權責，是縱本
　　件暴雨淹水與木新抽水站興建工程延宕有相當因果關係，亦難認應由被上訴人負
　　延宕興建之責。
(2)、上訴人主張中港抽水站與富山路排水溝間設計不當有高度落差，不易排水部分：
、上訴人以亞新工程公司上開『計劃報告』載有「…由光明公園連接至中港抽水站
　　間，有部份逆坡排水之狀況，……同時斷面銜接處存在36㎝之逆坡，均可能導致
　　排水不良，造成局部積水。」，「…一為位於抽水站前池至光明公園之逆坡梯形
　　渠道排洪能力不足，同時渠道由雙孔3.5m×2m箱涵束縮成頂寬5.5m、底寬3.7m、
　　深3m之單一梯形渠道，造成水位於此段明顯抬升，另一為光輝路下排水幹線於光
　　明公園下由雙孔2.7m×2m箱涵匯集成單孔3.5m×2m箱涵，造成瓶頸，使上游來水
　　要抬高水位方能克服，造成下游抽水站無水可抽，而光輝路卻人孔冒水」等語（
　　見該報告第二─四頁第三點、第四─四頁），認中港抽水站與富山路排水溝間設
　　計不當有高度落差，不易排水等情。
    被上訴人則抗辯依新工處於七十五年所做的「台北市木柵景美區○○○○道檢討
    及支線調查報告」分析計算暴雨可能冒水人孔（人孔冒水亦即排水不及而向上（
    外）冒出），並無富山路一帶（參見原審卷第八四頁），謂中港抽水站及其水路
　　缺失並不會造成富山路一帶積水。
、查被上訴人委請亞新工程公司於八十九年三月作成『文山中港抽水站及進水系統
　　檢討改善規劃報告』，該報告係針對未來改善排水系統所作成，此由該計畫乃係
　　針對中港抽水站系統及集水區進行水文、水理檢討，以及現況排水系統改善方案
　　之評估，作為加強區域排水、減少洪澇損失之設計與執行之參考，此有該報告第
　　一章前言可按（該報告第一─一頁）。又富山路係位於光輝路之北方（參見亞新
　　工程公司上開報告第二─七頁所附光明公園附近排水系統幹線圖），而上開報告
　　雖有上訴人所指情形之記載，惟該報告係指「光輝路卻人孔冒水」，並未指富山
　　路有因而積水之情，是尚難以亞新工程上述報告認中港抽水站與富山路排水溝間
　　設計不當有高度落差，致生本件災害。
(3)、上訴人主張被上訴人之排水溝設計、施工不當：、富山路一巷之排水箱涵因排
　　水斷面縮小，形成排水障礙。、木柵路下主要排水管涵管徑不足、斷面縮小及
　　逆坡排水，造成排水效能不佳。、中港抽水站前，光輝公園西側排水箱涵有高
　　低差級束縮現象，易造成排水瓶頸、上游水位壅高，導致富山路淹水部分：
、上訴人以、台北市政府環保局10.北市環三字第八八二三九八七四ＯＯ號函
　　，、台北市政府環境保護局於八十八年九月二十八日曾以北市環三字第八八二
　　三七六七五ＯＯ號函，、台北市政府工務局於民國八十八年七月十三日所作「
　　本市積水問題之防範與災後救助措施報告」之附件四「八十八年六月間個案積水
　　嚴重地點原因分析及因應對策表」，、台北市政府工務局養工處委託亞新工程
　　顧問公司辦理「文山中港抽水站及進水系統檢討改善規劃報告」第二─四頁，
　　、台北市政府環境保護局八十九年五月十日北市環三文字第八九四ＯＯ二二八Ｏ
　　Ｏ號函說明二，、台北市政府工務局養工處於八十九年五月二日起對富山路附
　　近地區施工，改善排水工程等情，認被上訴人之排水溝設計、施工不當。
、查依據台北市山坡地開發建築基地規劃設計技術規範第四點排水系統設計頻率以
　　五年為一次，故降雨標準以五年頻率暴雨計算（I 等於8608/t+49.14）每小時七
　　十八．八公釐，已如上述。而本次暴雨事件據民生雨量站之記錄，八十八年六月
    十七日下午三時至四時，一小時累積降雨量達一百零一點五公釐；六月十九日下
    午二時至三時，文山區博嘉雨量站一小時累積降雨亦達八十四公釐；七月二日下
    午暴雨尖峰於下午二時至三時發生在文山區，博嘉國小雨量站所測得之值達每小
    時七十一公釐，其中在二時二十九分至三十九分十分鐘內即降雨量達二十公釐（
　　即尖峰降雨達每小時一二０公釐），亦如上述。由上可知本次暴雨事件降雨量超
　　過台北市○○○○道設計容量之標準。
、上訴人所提台北市政府環境保護局八十八年九月二十八日北市環三字第八八二三
　　七六七五ＯＯ號函，其內容略謂：「一、光輝路排水幹線經環保局派員勘查，發
　　現該地區地勢低窪，較中港抽水站及木柵路、富山路一帶約低150 公分，且木柵
　　路流向光輝路雙孔箱涵排水斷面突然縮小，又有逆坡，致暴雨來臨時，水流宣洩
　　不及而積水。二、該局將該區列為重點清疏地段，自八十八年四月調派吸泥車進
　　行清疏，光輝幹線至八十八年七月五日已清理完畢。三、光輝路雨水下水道自木
　　柵路一段至中港抽水站間成喇叭形之束縮現象，影響排水造成冒水淹沒低窪地區
　　，且又屬兩邊高中間低之結構，其最低窪處即在光輝（明）公園下方，該箱涵平
　　時積水約七十公分（即光輝（明）公園下方積水至九十公分水流方得進入抽水站
　　），該處溝渠結構不良，如未儘早施工改善，遇豪大雨勢恐致嚴重積水，仍請被
　　上訴人儘速改善該結構缺失，以維溝渠排水順暢。」；另台北市政府環保局八十
　　八年十月十三日北市環三字第八八二三九八七四ＯＯ號函，內容略謂「富山路一
　　巷之排水箱涵因排水斷面縮小（由寬度1.5公尺縮成直徑１公尺到下游又成1.2公
　　尺）形成排水障礙，致暴雨水流湍急，無法宣洩，遇雨積水。建請施工改善，以
　　杜水患」等。
　　被上訴人則認富山路一巷之排水箱前段面寬度 1.5公尺係依原砌石明溝改建，砌
　　石溝璧粗糙，排水效率較差，後段改埋設涵管，已改善排水效果，故將排水面縮
　　小為 1.2公尺，即足以解決排水問題，此由該斷面存在已久，歷年來並未造成淹
　　水情況，足資印證排水面縮小並非造成淹水之因素。上訴人所提出環保局之公文
　　指出斷面縮小，又有逆坡造成積水原因，純屬環保局未經過任何計算分析之臆測
　　看法，顯不足採。並爭執排水溝設計乃係「依暴雨檢討結果，並建立數學模式以
　　電腦運算、檢討設計雨量下現有排水系統功能，以及調查人孔、位置與道路之關
　　係，各方向進管線之管徑大小與人孔相關位置，人孔形狀、尺寸等並標示水流方
　　向及淤積情形，同時繪製人孔斷面圖，以計算出可能發生冒水人孔及冒水量之地
　　區，再以數據設置排水系統」（原審卷第一九四頁被證十一號）等情。
　　查上訴人提出之上開函均為環境保護局請求被上訴人改善排水幹線，顯係本次暴
　　雨後各地有積水之情，台北市政府各單位內部檢討原因，環境保護局所提建議，
　　惟上訴人並未舉證證明環保局上開函內容係針對淹水地區所引用之數學模式以電
　　腦運算、檢討設計雨量下限有排水系統功能，以及調查人孔、位置與道路之關係
　　，各方向進管線之管徑大小與人孔相關位置，人孔形狀、尺寸等並標示水流方向
　　及淤積情形等科學方法、計算分析等之數據，以證明環保局上開二函內容確係富
　　山路積水原因，從而尚難以該二函認上訴人之主張為真正。
、環保局八十九年五月十日北市環三文字第八九四ＯＯ二二八ＯＯ號函，則係丁海
　　帆向台北市議會市民服務中心陳情，環保局函復其處理情形，該函雖有「八十八
　　年六月十七至二十日及七月二日富山路排水溝積水係富山沿線延伸光輝路至中港
　　抽水站，排水系統結構不良致宣洩不及，因而導致雨水倒灌，造成無法排水而嚴
　　重積水。」等情。惟該內容係環保局就其立場所為之說明，環保局亦未提出其上
　　述判斷之依據，是自不得以上開函認排水系統設置有欠缺。
、台北市政府工務局於民國八十八年七月十三日所作「本市積水問題之防範與災後
　　救助措施報告」之附件四「八十八年六月間個案積水嚴重地點原因分析及因應對
　　策表」第五項「光輝路光輝公園附近積水原因」固有：「四、中港抽水站前，光
　　輝公園西側排水箱涵有高低差級束縮現象，易造成排水瓶頸，上游水位壅高。」
　　等記載。
　　惟查該「八十八年六月間個案積水嚴重地點原因分析及因應對策表」第五項「光
　　輝路光輝公園附近積水原因」另有「一、地勢較低漥，逕流集中宣洩不及。二、
    雨量過大超過本市○○道設置標準容量。五、光輝路下排水箱涵淤積嚴重（平均
    六五公分）且散落有混凝土塊及碎石，影響正常排水至鉅。六、中港抽水站容量
    不足。」等情。是尚不得摭拾該報告片斷，認中港抽水站前，光輝公園西側排水
　　箱涵有高低差級束縮現象，易造成排水瓶頸，與上訴人位於富山路之地下室積水
　　有相當因果關係。
、亞新工程公司上開「文山中港抽水站及進水系統檢討改善規劃報告」第四─一九
　　頁固有「…由於富山路集水區上游山坡地開發，造成地表逕流增加，加上部分地
　　勢較低及木柵路下主要排水管涵，管徑不足及逆坡排水所造成排水效能不佳，以
　　致富山路淹水時有所聞。爰此，針對富山路排水問題進行檢討，建議將木柵路下
　　方富山路口至光輝路口約130公尺逆坡排水之ψ1350mm管涵，改以ψ1500mm 管涵
　　，坡度0.5%替代。」等語。
    查被上訴人否認該報告所述「富山路淹水時有所聞」乙節。經查該報告，係針對
    中港抽水站及進水系統所作分析，並未針對富山路之排水系統作任何測量、鑑定
　　分析。乃由於此次暴雨，影響對未來暴雨逕流量之重新估計後，根據對未來的估
　　算所進行之整修計劃，是尚無從依該報告對日後之建議事項，認原有之排水系統
　　有欠缺致上訴人受有損害。
、上訴人以台北市政府工務局養工處於八十九年五月二日起對富山路附近地區施工
　　，改善排水工程足證其排水溝渠設計必有欠缺，否則何須於富山路附近地區施工
　　，改善排水工程？
　　查依上訴人提出之原證六（原審卷第一一六頁）所示，被上訴人確於八十九年五
　　月至同年六月間施作「富山路排水改善工程」，惟此應係系爭暴雨後，被上訴人
　　為免日後亦有暴雨致生積水所為整修計劃之一環，尚不得反證係原有之排水系統
　　有欠缺。
(4)、上訴人主張辛亥路、富山路排水溝泥沙淤塞部分：
、上訴人主張在民國八十八年六月十七日至二十日及同年七月二日，大雨來臨之前
　　，辛亥路與富山路大排水溝早已因水泥、土石而嚴重淤塞，以致大雨來時，辛亥
　　路大排水溝因泥沙淤塞無法排水，致水流蔓延至民房，附近居民陳英昌、林淑珠
　　、陳兆輝、高永銳等，為防止雨水蔓延成災，紛紛動手清除水溝中之淤泥，惟緩
　　不濟急，富山路地區仍然積水成災等語。
、查台北市政府工務局上開「本市積水問題之防範與災後救助措施報告」確有「貳
　　、暴雨時段作業過程：…二、七月二日暴雨：本日本局養工處派員持續進行前次
　　暴雨積水地點，中港抽水站集水區○○○路一帶勘查及測量工作，而暴雨尖峰於
　　下午二時至三時發生在文山區，博嘉國小雨量站所測得之值達每小時七十一公釐
　　，其中在二時二十九分至三十九分十分鐘內即降雨二十公釐，降雨強度特大，乃
　　造成光輝公園一帶嚴重積水，由於該處同仁適在現場隨即依據日前（六月二十八
　　、二十九日）縱走勘查所見幹線淤積情形，緊急通報預約廠商進行清疏，…」及
　　其附件四「八十八年六月間個案積水嚴重地點原因分析及因應對策表」第五項「
　　光輝路光輝公園附近積水原因」「…五、光輝路下排水箱涵淤積嚴重（平均六五
　　公分）且散落有混凝土塊及碎石，影響正常排水至鉅。」等情。
、惟查，台北市○○○○道之「清理疏浚」係由市政府環境保護局所管理，此有台
　　北市○○道管理規則第二條第五款規定（參見原審卷第一六三頁被證九號）。另
　　台北市政府研究發展考核委員會八十八年五月二十日北市研二字第八八二一三八
　　四三○○號函說明三亦指明：「有關環保局查報排水系統內混凝土、泥漿凝固，
　　倘係工地污染、淤積造成且無法查到污染來源之工地，應屬環保局權責，請勿以
　　無法清疏為理由推諉塞責。」（見原審卷第一六七頁），是堪認環保局為下水道
　　清疏之權責機關。另依上訴人所提台北市政府環境保護局八十九年五月十日北市
　　環三文字第八九四００二二八００號函說明「三、本局文山區清潔隊曾於八十八
　　年三月二十二、二十三、二十四、二十五、二十六日等五天，依原預定清疏表前
　　往富山路全線清理排水側溝，保持完全暢通，復於八十八年六月二十四日至二十
　　六日三天於淹水後派員前往加強清疏溝泥及雜物，共計清疏四、二公噸。四、另
　　本局溝渠一隊亦曾於八十八年六月二十八日調派機械班前往清疏木柵路一段光輝
　　路口至富山路口之大排水溝箱涵共計清除溝泥六車次四十二公噸。」。由此可見
　　，系爭排水管道已經環保局在事前清疏完畢，並無污泥淤積，從而系爭積水事件
　　發生時縱有污泥，亦難謂被上訴人未通知環保局清除污泥，有管理不當之疏失。
(5)、上訴人主張富山路大排水溝加設柵欄，致下水道無法排水部分：
、上訴人主張富山路大排水溝之下水道出口於設計之初，本無柵欄，惟養工處於數
　　年前，為防止上游施工之泥沙流入下水道，故在富山路排水溝加設柵欄，民國八
　　十八年六月十七日至二十日及同年七月二日，大雨來之時，富山路大排柵欄並未
　　開啟，致蔓延之大水無法從下水道宣洩，以致積水成災，使上訴人放置倉庫之貨
　　物全遭淹毀等語。
　　被上訴人抗辯該柵欄並非被上訴人所設，該柵門應為附近居民為防止水患所私設
　　，該柵門關閉並非可歸責於被上訴人等語。
、查上訴人所指柵門並未有何台北市政府公務標誌（參見原審卷第八十九頁），而
　　該柵門既屬活動，且上訴人亦自承該柵欄具有防止上游施工之泥沙流入下水道之
　　功能，而富山大排上方正在施工（此為上訴人所不爭執），因此該柵欄在本次積
　　水事件中未曾開啟，對於積水之發生是否曾扮演積極作用，誠屬尚未證明之事。
　　另上訴人所提出之各種報告，亦未曾提及此柵欄係造成積水之原因，從而上訴人
　　此部分之主張尚難認為真正。
(6)、被上訴人抗辯富山路除了本次暴雨事件造成淹水外，歷年來並未聞有淹水情形，
　　而上訴人亦未舉證說明歷年來詳細淹水時間地點，是被上訴人上述抗辯尚堪採信
    。而本次八十八年六月十七日、十九日及七月二日暴雨驟降，系爭富山路一巷十
　　六及十八號一樓及地下室遭淹水地點，其最近之雨量分佈站博嘉國小雨量站，六
　　月十九日下午二時至三時，一小時累積降雨達八十四公釐；七月二日下午暴雨尖
　　峰於下午二時至三時，博嘉國小雨量站所測得之值達每小時七十一公釐，其中在
　　二時二十九分至三十九分十分鐘內即降雨量達二十公釐（即尖峰降雨達每小時一
　　二０公釐），本次暴雨事件降雨量超過台北市○○○○道設計容量之標準。從而
　　，被上訴人抗辯本件係屬天然災害，非屬被上訴人之公共設施於建造之初時，所
　　能預見而預作防範乙節，尚堪採信。則上訴人縱受有損害，亦尚不得依國家賠償
　　法第三條第一項規定，請求被上訴人賠償。
四、綜上所述，上訴人依國家賠償法第三條第一項規定，請求被上訴人賠償損害六百
    六十六萬零四百五十元及遲延利息，為無理由，應予駁回。原審為上訴人敗訴之
    判決，理由雖有不同，結論尚無二致，仍應予維持。上訴意旨指摘原判決不當，
    求予廢棄，為無理由，應予駁回。
五、本件事證已明，兩造其餘攻擊防禦方法，經核與本判決之結果不生影響，爰不一
　　一論述。
六、據上論結：本件上訴為無理由，依民事訴訟法第四百四十九條第二項、第七十八
    條，判決如主文。
中　　　華　　　民　　　國　　九十一　　年　　 一　　 月　　　　八　　　日
　　　　　　　　　　　　　　　　　臺灣高等法院民事第十一庭
                                      審判長法　官　吳　景　源
                                      　　　法　官　連　正　義
                                      　　　法　官　滕　允　潔
右正本係照原本作成。
如不服本判決，應於收受送達後二十日內向本院提出上訴書狀，其未表明上訴理由者
，應於提出上訴後二十日內向本院補提理由書狀（均須按他造當事人之人數附繕本）
上訴時應提出委任律師或具有律師資格之人之委任狀；委任有律師資格者，另應附具
律師及格證書及釋明委任人與受任人有民事訴訟法第四百六十六條之一第一項但書或
第二項（詳附註）所定關係之釋明文書影本。
中　　　華　　　民　　　國　　九十一　　年　　 一　　 月　　　　九　　　日
　　　　　　　　　　　　　　　　　　　　　　書記官　邵　淑　津
附註：
民事訴訟法第四百六十六條之一（第一項、第二項）：
對於第二審判決上訴，上訴人應委任律師為訴訟代理人。但上訴人或其法定代理人具
有律師資格者，不在此限。
上訴人之配偶、三親等內之血親、二親等內之姻親，或上訴人為法人、中央或地方機
關時，其所屬專任人員具有律師資格並經法院認為適當者，亦得為第三審訴訟代理人
。
